【裁判字號】    98,上易,1897
【裁判日期】    990224
【裁判案由】    詐欺
【裁判全文】
臺灣高等法院臺中分院刑事判決        98年度上易字第1897號
上  訴  人
即  被  告  甲○○
上列上訴人因詐欺案件，不服臺灣臺中地方法院98年度易字第
2969號中華民國98年10月28日第一審判決（起訴案號：臺灣臺中
地方法院檢察署98年度偵字第6379號），提起上訴，本院判決如
下：
    主  文
上訴駁回。
甲○○緩刑貳年。
    事  實
一、甲○○明知金融帳戶之提款卡、密碼係供自己使用之重要理
    財工具，關係個人財產、信用之表徵，並可預見一般人取得
    他人金融帳戶提款卡及輸入密碼使用常與財產犯罪密切相關
    ，且取得他人提款卡之目的在於掩飾犯罪所得之財物或財產
    上利益不易遭人追查，又對於提供提款卡、密碼雖無引發他
    人萌生犯罪之確信，但未妥善保管，仍以縱若有人持以詐欺
    取財犯罪，亦無違反其本意之幫助犯意，於民國九十七年十
    月三十一日下午某時，在臺中市○○路某處，將其所申辦之
    臺灣中小企業銀行沙鹿分行帳戶（帳號：00000000
    000號）之提款卡、密碼，提供予綽號「小雅」之真實姓
    名年籍不詳成年女子（下稱「小雅」），以此方式幫助他人
    犯罪。未幾，上開帳戶提款卡、密碼等物，便由不詳成年人
    等使用，而渠等基於意圖為自己不法所有之犯意聯絡，於同
    年十一月一日晚間九時許，推由其中一人假冒東森購物公司
    員工名義，撥打電話予丁○○，向其佯稱：之前購物之匯款
    有問題，須取消分期付款，國泰世華銀行服務人員將打電話
    告知如何操作云云，之後再由另一人假冒國泰世華銀行服務
    人員名義撥打電話予丁○○，並訛稱：須至提款機再告知如
    何操作云云，致使丁○○陷於錯誤，於同日晚間二十一時四
    十六分，在桃園縣平鎮市○○路國泰世華銀行提款機前，依
    該人指示操作提款機，而誤將新臺幣（下同）二萬九千九百
    八十九元匯至甲○○所有之上開銀行帳戶內，事後再由不詳
    成年人等之其中一人領出。嗣因丁○○發覺有異而報警處理
    ，經警依上開銀行帳戶資料，循線查獲甲○○。
二、案經臺中縣警察局清水分局報請臺灣臺中地方法院檢察署檢
    察官偵查起訴。
    理  由
壹、證據能力部分：
一、按被告以外之人於審判外之言詞或書面陳述，除法律有規定
    者外，不得作為證據，刑事訴訟法第一百五十九條第一項固
    有明文；惟被告以外之人於審判外之陳述，雖不符同法第一
    百五十九條之一至之四規定，而經當事人於審判程序同意作
    為證據，法院審酌該言詞陳述或書面陳述作成時之情況，認
    為適當者，亦得為證據。又當事人、代理人或辯護人於法院
    調查證據時，知有第一百五十九條第一項不得為證據之情形
    ，而未於言詞辯論終結前聲明異議者，視為有前項之同意，
    同法第一百五十九條之五亦定有明文。本件被告於本院審判
    程序中，對於本案證人即被害人丁○○於警詢中證述筆錄之
    證據能力，均表示沒有爭執（參見原審卷第十二頁、本院卷
    第十七頁、第三十七頁反面至三十八頁筆錄）。本院審酌證
    人之陳述及證據資料作成時之情況，核無違法取證或其他瑕
    疵，認以之作為證據為適當，前述證人於審判外之陳述及相
    關證據資料，自得做為證據。
二、按除顯有不可信之情況外，從事業務之人於業務上或通常業
    務過程所須製作之紀錄文書、證明文書，亦得為證據，刑事
    訴訟法第一百五十九條之四第二款定有明文。查臺灣中小企
    業銀行沙鹿分行九十八年五月十二日九八沙鹿字第○○一六
    七號函文及所檢附之上開帳戶開戶印鑑卡影本、往來明細各
    一份，均係從事業務之人於業務上所製作之紀錄文書或證明
    文書，與其責任、信譽攸關，若有錯誤、虛偽，該從事業務
    之人可能因此擔負刑事及行政責任，且該等文書經常處於可
    能受公開檢查之狀態，其正確性及真實之保障極高，故並無
    顯有不可信之情況，依上開規定，自得為證據。
貳、認定犯罪事實所憑之證據：
    訊據被告固不否認上開臺灣中小企業銀行沙鹿分行帳戶為其
    所申請開立，惟矢口否認有何幫助詐欺犯行，辯稱：伊於九
    十七年十月三十一日，與女網友「小雅」約在臺中縣大雅鄉
    家樂福量販店見面，「小雅」說沒有錢繳房租，要向伊借錢
    ，伊說只剩下幾百元，「小雅」問伊銀行帳戶有沒有錢，伊
    說沒有，「小雅」叫伊去預借現金，伊就在該量販店旁之萬
    泰銀行提款機操作，因沒有預借現金密碼所以沒有借成，之
    後「小雅」就要伊載她回去中清路上的宿舍，並向伊借皮夾
    去看，看了之後就還伊，之後「小雅」說不舒服要回家，伊
    是到九十七年十一月二日要買東西時，才發現帳戶之提款卡
    不見了，伊沒有報警，有去將提款卡掛失，本案應係「小雅
    」竊取該提款卡，且之前在萬泰銀行提款機操作時有看到伊
    所輸入之密碼因而持用犯罪，伊並沒有幫助詐欺云云。然查
    ：
一、被害人丁○○受不詳成年人等詐騙，以致陷於錯誤，而匯款
    前揭金額至被告所有之上開帳戶等情，業據被害人於警詢中
    指述綦詳，且有臺灣中小企業銀行沙鹿分行九十八年五月十
    二日九八沙鹿字第○○一六七號函附之上開帳戶開戶印鑑卡
    影本、往來明細各一份在卷可稽，足見被告所有之上開帳戶
    確為不詳人等用來掩飾詐欺犯罪之出入帳戶。
二、被告於原審審理時自承：伊與「小雅」於網路聊天認識的，
    認識約三、四天，之前沒有見過面，「小雅」的真實姓名她
    沒有告訴伊等語，又辯稱：「小雅」叫伊去自動櫃員機預借
    現金，「小雅」想要看伊操作提款卡提款，「小雅」只要說
    她想要看伊皮夾，伊就借給她看，伊在旁邊抽菸，沒有注意
    「小雅」舉動，「小雅」交還皮夾時，伊沒有檢查皮夾內之
    物品云云（參見原審卷第二三頁、第二四頁背面、第二五頁
    背面），則被告與「小雅」素昧平生，且不知其姓名，竟願
    當面操作提款卡及輸入密碼，預借現金予「小雅」，又毫無
    理由將皮夾交給「小雅」察看，卻又不注意「小雅」拿其皮
    夾之舉動，取回後復不加以檢查提款卡是否猶在，凡此種種
    ，均逾越一般人與他人初次見面應有之信任關係，顯不合情
    理，是被告前揭置辯，要無可採。
三、被告復於原審審理時自承：上開帳戶於九十七年九月間即將
    其內存款全部領出改寄定存等語（見原審卷第二二頁），則
    上開帳戶既於九十七年九月份起即無存款，被告之後有何將
    該提款卡置於皮夾外出之必要，徒增遺失或遭竊而為他人冒
    用之風險？又被告於警詢時供稱：伊於九十七年十月三十一
    日與網路聊天室女網友「小雅」在臺中縣大雅鄉家樂福見面
    ，她跟伊說沒錢繳房租要跟伊借錢，伊說沒錢，她不相信，
    要伊至提款機預借現金，伊到家樂福內提款機操作後結果無
    法提領，且無餘額云云（見警卷第二頁），復於原審審理時
    辯稱：她叫伊去自動櫃員機借現金，自動櫃員機由伊操作，
    她站在伊後面，伊預借現金及提款都有操作云云（見原審卷
    第二三頁、第二四頁背面），惟被告明知上開帳戶內並無餘
    額，為何還要在「小雅」面前輸入密碼操作提款功能？被告
    若係為向「小雅」表示該提款卡之操作功能正常，而不迴避
    「小雅」在旁注視猶繼續輸入密碼操作提款卡，但以被告所
    辯其與網友「小雅」之關係淺薄、甚不知該女之真實姓名年
    籍，究有何借貸予陌生「小雅」之必要？抑有進者，何以需
    在「小雅」面前操作借貸手續取信該女之必要，所辯情節顯
    悖於常情，自難以採信。
四、被告另於原審審理時辯稱：伊借給「小雅」看的皮夾內沒有
    寫提款卡密碼，她叫伊去自動櫃員機借現金，自動櫃員機由
    伊操作，她站在伊後面，沒有看到伊按密碼，伊也不清楚「
    小雅」為何知道伊的密碼云云（見原審卷第二三頁），然觀
    被告陳稱：該提款卡密碼為七０七五八四，該密碼係由被告
    生日變化而來，但核被告係七十年八月四日生，與該密碼間
    仍有所差異，若非被告主動告知「小雅」或於操作提款卡時
    有意示現於人，他人實無從得知該密碼係被告生日之年份與
    月日間插入七五此兩數字。況依被告所言，「小雅」已知該
    提款卡內並無存款，且被告未告知「小雅」該提款卡密碼，
    則該提款卡並無任何經濟上價值，「小雅」實無竊取之必要
    。另被告自承：伊皮夾內有身分證、駕照、該提款卡、７－
    卡、現金八百元、健保卡等語（參見本院卷第二二頁背面
    ），若「小雅」真有竊盜意圖，何不直接竊取皮夾內八百元
    現金及其他攸關身分之證件，反要僅竊取無什餘額之提款卡
    ？且一般人均認識：從事犯罪之人並不會以遺失、遭竊或詐
    騙得來之金融帳戶來做為犯罪所得進出之帳戶，因一旦原帳
    戶所有人迅速查覺至金融機構辦理掛失止付，從事犯罪之人
    將無法提領犯罪所得金額，豈非白忙一場，且從事犯罪之人
    若未得原帳戶所有人同意而加以使用，則犯罪所得金額亦有
    可能被原帳戶所有人提領一空，益見被告辯稱上開提款卡遭
    竊云云，要難採信。被告應係主動將上開提款卡交付予「小
    雅」並告以密碼、或以之示現於人，較符其情。
五、被告於原審審理時復稱：伊於九十七年十一月二日下午五點
    多去辦理提款卡掛失，伊沒有去報警等語（見原審卷第二三
    頁背面、第二六頁），且臺灣中小企業銀行沙鹿分行亦函覆
    上開帳戶曾於九十七年十一月二日辦理客服掛失金融卡等情
    ，此有該分行九十八年五月十二日九八沙鹿字第○○一六七
    號函在卷可憑。然近來以電話向被害人詐欺取財犯罪層出不
    窮，該等犯罪，多數均係利用人頭帳戶作為詐欺等財產犯罪
    之出入帳戶使用，業經媒體廣為披載報導，則一般人在發現
    提款卡遭竊時，理當會報警處理或向金融機構掛失止付，本
    件被告乃成年之人，惟其自認前揭提款卡遭竊，竟未向警方
    報案，藉以保護自身權益，此舉實有違常情；又觀諸上開帳
    戶之交易往來明細，被告於九十七年九月九日自上開帳戶提
    領二十四萬五千元後，帳戶內僅餘七十元，直至九十七年十
    一月一日才有包含被害人之多筆款項匯入並遭提領，被告雖
    於隔日下午五時許辦理提款卡掛失，惟該日卻無任何款項匯
    入，若非被告與詐欺集團成員有達成該日即掛失上開提款卡
    之合意，何以如此湊巧詐欺集團可在被告掛失前提領所有詐
    得金額，於九十七年十一月二日即不以上開帳戶對其他人進
    行詐騙指示匯入？亦啟疑竇。又被告於本院辯稱其在量販店
    旁之萬泰銀行提款機操作時遭「小雅」偷虧密碼並竊取提款
    卡犯案，請求調閱該提款機設櫃處之錄影光碟查證，然經函
    覆該櫃員機及周遭之監視錄影保存期限為六個月，已逾其保
    存期限而無法提供等情，有萬泰商業銀行臺中分行九十九年
    一月二十二日臺中字第０九九００四０七０一三號函在卷可
    佐；另就被告所稱「小雅」使用行動電話之號碼為0000
    000000，經調閱其申辦者為張慧雯（見本院卷第二八
    頁），而證人張慧雯於偵查中證稱該行動電話於申辦後在九
    十三年間在台東交給堂姊乙○○使用，因為堂姊與姊夫吵架
    需要另一支手機，有詢問該手機下落，有說這支手機被偷，
    不知其何時被偷等語（見偵卷第九頁），及於本院審理中經
    傳喚證人乙○○到院證稱「（審判長問證人乙○○：你的堂
    妹張慧雯是否有交一個0000000000號之行動電話
    給你使用？）是的。（問：你是否認識在庭的被告甲○○？
    ）不認識。我沒有小名或綽號，不是"小雅"，剛才所說的
    這支電話現在沒在使用，我堂妹張慧雯給我後我用一個多月
    而已，手機後來在我家被偷。因為晚上我帶小孩出去買東西
    ，我們的門都沒有上鎖，回來我就發現我的手機不見了，當
    時的手機只能接不能撥，所以我就沒有帶出去。」等語（見
    本院卷第三六頁），被告亦稱證人乙○○、張慧雯均不是所
    見到的「小雅」本人，以上均無從佐證被告所辯其係遭「小
    雅」於操作提款卡時窺視密碼及竊卡供犯罪使用，並無幫助
    詐欺犯罪云云為屬可採，尚難僅憑被告於九十七年十一月二
    日發現遺失該提款卡而有至金融機關辦理掛失，遽認其無幫
    助犯罪之不確定故意。
六、按刑法上之故意，可分為直接故意與不確定故意（間接故意
    ），所謂「不確定故意」，係指行為人對於構成犯罪之事實
    ，預見其發生而其發生並不違背其本意者，刑法第十三條第
    二項定有明文；復以幫助犯成立之要件，除須有幫助行為外
    ，須行為人有幫助之故意，而其故意內涵，除須行為人對其
    所實施幫助行為有違法性之認識或有認識之可能外，尚須對
    於正犯所實施犯罪行為有具體之認識或有認識之可能性，亦
    即從犯對於正犯所實施之全部犯罪構成要件該當性之事實應
    有所認識或有認識之可能性。而任何人均可辦理金融機構帳
    戶存摺使用，是如無正當理由，實無借用他人存摺使用之理
    ，而金融機構帳戶存摺亦攸關個人財產權益之保障，其專有
    性甚高，除非本人或經本人授權，難認有何理由需提供他人
    使用自己存摺。又因現今詐欺取財集團多以大量收購他人之
    銀行帳戶，充作詐欺取財之用之事實，廣為電子、平面媒體
    所一再批露報導，為現今一般人所認識之事，被告為智慮成
    熟之成年人，是其應可預見將其上開銀行帳戶之提款卡密碼
    等任由「小雅」持用，將幫助他人實施詐欺取財犯罪，但仍
    能預見其發生且其發生不違背其本意，任由發生，顯已具縱
    有他人以其該銀行帳戶提款卡供作實施詐欺取財用之犯罪，
    亦不違背其本意之幫助意思，堪予認定。
七、綜上所述，被告上開所辯，顯為事後卸責之詞，洵不足採。
    本案事證明確，被告犯行洵堪認定，應予依法論罪科刑。
參、被告基於幫助詐欺之不確定故意，提供上開帳戶之提款卡、
    密碼予不詳成年人等，作為詐欺所用之出入帳戶，幫助不詳
    成年人等取得詐欺被害人款項之行為，核其所為，係犯刑法
    第三十條第一項、第三百三十九條第一項詐欺取財罪之幫助
    犯。前揭不詳人等就詐欺取財犯行，有犯意聯絡及行為分擔
    ，為共同正犯，惟幫助犯係從犯，從屬正犯而成立，刑法上
    既無「共同幫助」之情，當亦無「幫助共同」之可言（司法
    院廳刑一字第一一○四號函亦同此見解），是本案被告幫
    助他人犯共同詐欺取財罪，為從犯，爰依刑法第三十條第二
    項減輕其刑。原審經審理結果，認被告罪證明確，適用刑法
    第三十條第一項、第二項、第三百三十九條第一項、第四十
    一條第一項前段，刑法施行法第一條之一等規定，並審酌被
    告已成年，應知其所為嚴重破壞金融秩序，並造成檢警追緝
    上開詐欺取財集團之困難，而被害人丁○○所受之損害計二
    萬九千九百八十九元，尚未能與被害人達成民事和解，暨其
    素行、犯罪後否認犯行，態度不佳等一切情狀，量處有期徒
    刑五月，併諭知易科罰金之折算標準。核其認事用法均無不
    當，量刑亦稱妥適。被告猶執陳詞否認犯行，指摘原判決不
    當而提起上訴，惟本案事證已明，詳如前述，被告上訴非有
    理由，應駁回其上訴。末查，被告前未曾因故意犯罪受有期
    徒刑以上刑之宣告，此有臺灣高等法院被告前案紀錄表附卷
    可稽，又被告於上訴後雖仍一再辯稱係遭「小雅」竊走提款
    卡以致如此，但無從提出任何證據佐證其事，本院衡以被告
    並非久歷社會經驗者，於將該提款卡及密碼提供予「小雅」
    顯係一時失慮而誤觸刑責，經過此次之判刑後，當知警惕，
    不致有再犯之虞，其所宣告之刑，本院認以暫不執行為適當
    ，爰依法宣告緩刑二年，以啟自新。
據上論斷，應依刑事訴訟法第368條，刑法第74條第1項第1款，
判決如主文。
本案經檢察官丙○○到庭執行職務。
中    華    民    國    99    年    2     月    24    日
            刑事第七庭    審判長法  官  林  榮  龍
                                法  官  江  錫  麟
                                法  官  張  惠  立
上列正本證明與原本無異。
不得上訴。
                                書記官  陳  慈  傳
中    華    民    國    99    年    2     月    26    日

司法院資訊處製作；財團法人民間司法改革基金會備份。
